【裁判字號】    97,上易,1625
【裁判日期】    971125
【裁判案由】    詐欺
【裁判全文】
臺灣高等法院臺中分院刑事判決        97年度上易字第1625號
上  訴  人
即  被  告  丙○○
上列上訴人因詐欺案件，不服臺灣彰化地方法院97年度易字第24
0號中華民國97年7月15日第一審判決（起訴案號：臺灣彰化地方
法院檢察署96年度偵字第9232號，移送併辦案號：臺灣彰化地方
法院檢察署97年度偵字第4111號），提起上訴，本院判決如下：
    主  文
上訴駁回。
    事  實
一、丙○○為智識健全之成年人，應了解目前國內社會上層出不
    窮之不法份子為掩飾渠等不法行徑，避免執法人員之追究及
    處罰，經常利用他人存款帳戶，以確保犯罪所得之不法利益
    並掩人耳目，因此，在客觀可以預見一般取得他人金融存款
    帳戶使用之行徑，常與財產犯罪所需有密切關連。詎仍基於
    縱有人持其所有之帳戶作為詐騙之犯罪工具，亦不違背其本
    意之幫助犯意，於民國96年7月1 日起至96年7月26日前之某
    時，在不詳地點，將其在彰化縣員林鎮○○路○段30之2 號
    之國泰世華商業銀行股份有限公司（下稱國泰世華銀行）及
    在彰化縣員林鎮○○路○段488 號臺灣郵政股份有限公司員
    林郵局（下稱員林郵局）所申設之存款帳戶（國泰世華銀行
    之帳號：000000000000號；員林郵局之帳號：000000000000
    00號）之存摺、印章、提款卡連同密碼等資料，交付給真實
    姓名年籍均不詳之某成年人使用，以此方式幫助該人所組成
    之詐欺集團掩飾渠等因詐欺犯罪所得之財物。嗣該犯罪集團
    或不法份子即基於意圖為自己不法所有之詐欺取財之犯意，
    (一)於96年7月26日下午3時許，以電話向乙○○佯稱：係臺灣
    高雄地方法院檢察署之人員，因查獲乙○○涉嫌詐欺案件，
    故乙○○必須匯款供監管以示清白云云，致乙○○陷於錯誤
    ，於96年7月27日上午，將新臺幣（下同）84000元匯入上揭
    國泰世華銀行帳戶，旋為該詐騙集團人員提領一空；(二)於96
    年7 月26日上午10時許，撥打電話向丁○○訛稱：係法務部
    之邱書記官，因查獲丁○○涉犯案件，為證明丁○○所賺取
    薪資來源之合法性，必須由法務部先行保留丁○○之薪資云
    云，致丁○○陷於錯誤，依指示於當日匯款390000元至上開
    員林郵局帳戶，旋為該詐騙集團人員提領一空。嗣經乙○○
    、丁○○發現遭騙而報警處理始查獲上情。
二、案經彰化縣警察局員林分局報請臺灣彰化地方法院檢察署檢
    察官偵查起訴及移送併案審理。
    理  由
壹、證據能力部分：
    按被告以外之人於審判外之陳述，雖不符刑事訴訟法第 159
    條之1 至第159 條之4 之規定，而經當事人於審判程序同意
    作為證據，法院審酌該言詞陳述或書面陳述作成時之情況，
    認為適當者，亦得為證據。當事人、代理人或辯護人於法院
    調查證據時，知有第159 條第1 項不得為證據之情形，而未
    於言詞辯論終結前聲明異議者，視為有前項之同意，刑事訴
    訟法第159條之5定有明文。查本案全部卷證，公訴人、上訴
    人即被告（下稱被告）均不爭執其證據能力，本院復衡以該
    等供述證據作成時之情況，應為適當，是可認後述所引用證
    據之證據能力均無疑義，合先敘明。
貳、實體部分：
一、訊據被告固坦承曾申請前開國泰世華銀行及員林郵局之帳戶
    之事實，惟矢口否認有何幫助他人詐欺取財之犯行，辯稱：
    伊所申請之上開帳戶係置於機車之置物箱內不慎遺失，並未
    將存摺、印章、金融卡及密碼提供他人使用云云。
二、惟查：
  (一)國泰世華銀行帳號000000000000號帳戶、員林郵局帳號0000
    0000000000號帳戶，均係由被告所開立之事實，迭據被告於
    警詢、偵訊、原審及本院審理時供承明確，並有國泰世華銀
    行員林分公司96年8 月21日國世員林字第0960000108號函所
    附之印鑑卡、丙○○國民身分證正反影本及健保卡正面影本
    、存摺存款主檔資料、銀行端客戶通訊資料查詢（臺灣彰化
    地方法院檢察署96年度偵字第9232卷第15-21 頁）、彰化郵
    局96年8月14 日彰營字第0960101378號函所附之員林郵局帳
    號00000000000000號帳戶之客戶基本資料、客戶歷史交易清
    單（臺灣彰化地方法院檢察署97年度偵字第4111號卷第10-1
    4 頁）等資料在卷可稽。上揭被害人乙○○、丁○○確遭不
    詳人士以詐騙手法詐騙，而匯款至被告設於國泰世華銀行及
    員林郵局帳戶內之事實，已據證人即被害人乙○○、丁○○
    分別於警詢時指證明確（臺灣彰化地方法院檢察署96年度偵
    字第92 32號卷第6、7頁，97年度偵字第4111號卷第7、8 頁
    ），且有台北富邦商業銀行匯款單、第一商業銀行匯款申請
    書回條（臺灣彰化地方法院檢察署96年度偵字第9232號卷第
    9 頁）、合作金庫銀行匯款申請書回條聯（臺灣彰化地方法
    院檢察署97年度偵字第4111號卷第9 頁）附卷可參，足認該
    真實姓名不詳之成年人確實係以施用詐術之方式，使被害人
    乙○○、丁○○陷於錯誤而匯款至被告之上開存款帳戶而詐
    取錢財甚明。
  (二)被告雖然以前揭情詞置辯。惟自實施詐欺之人角度審酌，其
    既知利用他人之帳戶掩飾犯罪所得，應非愚昧之人，當知社
    會上一般正常之人如帳戶存摺、印章、提款卡、提款密碼遺
    失或遭竊，為防止拾得或竊得之人盜領其存款或做為不法使
    用而徒增訟累，必於發現後立即報警或向金融機構辦理掛失
    止付，在此情形下，如仍以該帳戶作為犯罪工具，則在其向
    他人恐嚇，致使被害人將款項匯入該帳戶後，極有可能因帳
    戶所有人掛失止付而無法提領，則其大費周章從事於犯罪之
    行為，甘冒犯罪後遭追訴、處罰之風險，卻只能平白無故替
    原帳戶所有人匯入金錢，而無法得償犯罪之目的，此等損人
    不利己之舉，又豈是聰明狡詐之罪犯所會犯之錯誤。換言之
    ，從事此等財產犯罪之不法集團，若非確知該帳戶所有人不
    會去報警或掛失止付，以確定其等能自由使用該帳戶提款、
    轉帳，則其等應不至於以該帳戶從事於財產犯罪。而被告確
    實從未辦理上開帳戶之存摺、金融卡之掛失乙節，業據被告
    於警詢中自承不諱，更足見該詐騙之不法份子，於向被害人
    詐騙時，確有把握該帳戶不會被帳戶所有人掛失止付。故被
    告辯稱其帳戶係遺失而被他人使用云云，顯有重大悖於常情
    之處，殊不足採，堪認被告確係於96年7月1日至同年月26日
    前之某時，將上開帳戶之存摺、印章、提款卡及提款密碼提
    供予不詳姓名年籍之人使用，以遂行詐欺犯行。
  (三)次按一般人對於帳戶之存摺、印章、提款卡、密碼，無不謹
    慎保管，以防止他人洞悉而危及帳戶內之存款，政府、金融
    機構等亦對此廣為宣導，一般民眾對此均有所認知，倘如被
    告丙○○所述，其於96年7 月間，發現其前開平日所騎乘之
    機車置物箱遭人撬開，其內放置之上開國泰世華銀行帳戶、
    員林郵局帳戶資料經人竊走，衡情當無不立即報警或向銀行
    、郵局辦理掛失之理，被告先辯稱：機車置物箱內遺失物品
    並非重要，故未報警，再辯稱：不知道為何未報警云云，乃
    違常情；又被告係於前揭國泰世華銀行帳戶、員林郵局帳戶
    已經警通報為警示帳戶後，始前往辦理掛失事宜，參以警方
    係於被害人乙○○、丁○○遭詐騙而報警後，始為開通報事
    宜一節，足徵被告顯非於其上揭國泰世華銀行帳戶、員林郵
    局帳戶資料脫離其持有後，立即辦理掛失，亦與常理不符。
    另被告所稱將存摺、印章、提款卡、密碼一同存放機車置物
    箱內等節，無疑將使任何取得提款卡之人，均可同時獲知密
    碼、任意提領帳戶內存款、使用該帳戶，明顯提高存款遭人
    提領一空之風險，衡與常情亦有不符，並無足採。復酌以被
    告於偵訊中陳稱：除上開國泰世華銀行帳戶、員林郵局帳戶
    資料外，機車置物箱內並無其他物品遺失等語（見臺灣彰化
    地方法院檢察署96年度偵字第9232號卷第31頁），於本院準
    備程序時卻陳述：機車置物箱內尚有其餘一些不重要之物品
    一併遺失等語（見本院97年度訴字第240 號卷第15頁）；於
    偵訊時陳明：因記性不好，始將提款卡、密碼放在一起等語
    （見臺灣彰化地方法院檢察署96年度偵字第9232號卷第32頁
    ），於原審審理時卻表示：其並不知道當時提款卡及密碼是
    放在一起的等語（見原審卷第46頁），堪認被告所述屢屢前
    後矛盾不一，尚難憑採。
  (四)另被告雖辯稱：係96年7、8月間，經證人張三桂告知，始知
    得聲請急難補助一情，惟因不知需以何帳戶辦理，故將上開
    國泰世華銀行帳戶、員林郵局帳戶資料一併置放於機車置物
    箱內云云，然證人張三桂於偵訊中結證稱：已通知被告得以
    聲請急難補助很多次了，係自被告之先生於96年1月6日死亡
    、辦完後事後，即與被告聯繫，並有告知被告需攜帶郵局存
    摺影本、印章、戶籍謄本、小孩學生證影本等物前往辦理等
    語（見臺灣彰化地方法院檢察署96年度偵字第9232號卷第43
    頁），參以身為鎮興里里幹事之證人張三桂與被告並無仇隙
    ，係出於好意告知被告得以聲請急難補助之動機，應無甘冒
    偽證罪之處罰，故意為虛偽不實陳述之理，是被告前揭所辯
    ，殊有可疑之處。又依一般日常之經驗法則，辦理急難救助
    事宜僅需一個帳戶資料即足，並無特意將救助款項匯入2個
    不同帳戶之需要；且倘如被告所言，係因不知應以何帳戶辦
    理急難救助，所以才將前開國泰世華銀行帳戶、員林郵局帳
    戶資料一併攜出，則何以被告不將其另外所有之兆豐商業銀
    行帳戶資料亦一併攜出、置放於機車置物箱內，被告對於上
    開情節，均未能為合理詳盡之說明，足認被告上揭所辯，確
    無可採。
  (五)酌以被告對於警詢、偵訊、原審及本院審理中所詢問之問題
    均能理解陳述，此有警詢、偵訊、原審及本院審判筆錄各1
    份在卷可查，且被告具有工作經驗，有其警詢年籍欄所載資
    料可參，應為具有相當智識及社會經驗之人；又任何人均可
    辦理金融帳戶存摺使用，如無正當理由，實無使用他人存摺
    、提款卡、密碼使用之理；再金融存款帳戶，事關存戶個人
    財產權益之保障，其與儲戶存摺、提款卡相結合，專屬性、
    私密性更形提高，除非本人或與本人具密切之關係者，難認
    有何理由可自由使用他人之私人存摺、印鑑及提款卡，一般
    人亦均應有妥善保管上開物件，防止被他人冒用之認知；復
    近來詐欺案件頻傳，不法詐騙份子，每每利用人頭帳戶為犯
    罪工具，屢經報章雜誌及其他新聞媒體披露，若任意提供自
    己帳戶等專屬性甚高之相關物件資料予不明人士使用，將有
    遭他人作為詐欺犯罪時，非正當資金進出之用之不法用途，
    此情當為具有社會生活經驗之成年人所得認識。是本件被告
    任意交付其帳戶存摺等物予上開真實姓名年籍不詳之成年人
    ，並告知提款卡密碼，縱無證據證明被告明知取得前開國泰
    世華銀行帳戶、員林郵局帳戶資料之已成年人之犯罪態樣，
    然就該真實姓名年籍不詳之成年人係將被告交付之帳戶資料
    供詐欺取財之用，顯不違反被告本意，被告自有幫助該人實
    施詐欺取財罪之未必故意甚明。
  (六)綜上所述，被告提供前開國泰世華銀行帳戶、員林郵局帳戶
    資料予前揭真實姓名年籍不詳之成年人，幫助其遂行詐欺取
    財犯行，事證已臻明確，被告上揭所辯，均無非卸責之詞，
    不足採信，本案罪證明確，被告犯行洵堪認定，應予依法論
    科。
三、按刑法上之故意，分直接故意（確定故意）與間接故意（不
    確定故意），「行為人對於構成犯罪之事實，明知並有意使
    其發生者」為直接故意，「行為人對於構成犯罪之事實，預
    見其發生而其發生並不違背其本意者」為間接故意。查本件
    被告交付其帳戶存摺等物予某真實姓名年籍不詳之成年人，
    其有容認己有之帳戶存摺等物供該姓名年籍不詳之成年人作
    為詐欺取財犯罪時使用，而有幫助普通詐欺取財之不確定故
    意，甚為灼然，已如前述。次按刑法關於正犯、從犯之區別
    ，本院所採見解，係以其主觀之犯意及客觀之犯行為標準，
    凡以自己犯罪之意思而參與犯罪，無論其所參與者是否犯罪
    構成要件之行為，皆為正犯，其以幫助他人犯罪之意思而參
    與犯罪，其所參與者，苟係犯罪構成要件之行為，亦為正犯
    ，必以幫助他人犯罪之意思而參與犯罪，其所參與者又為犯
    罪構成要件以外之行為，始為從犯（最高法院25年上字第22
    53號判例要旨參照）。本件被告僅提供其帳戶存摺等相關物
    品，為前開真實姓名年籍不詳之成年人實施詐欺取財犯行提
    供助力，尚查無被告有以自己實施詐欺取財犯罪之意思，而
    與上開真實姓名年籍不詳之成年人有詐欺取財犯罪之犯意聯
    絡，或被告有直接參與詐欺取財犯罪構成要件行為之分擔情
    事，是被告僅屬幫助犯，而非共同正犯。是核被告丙○○所
    為，係犯刑法第30條第1項前段、刑法第339條第1項之幫助
    詐欺取財罪。又臺灣彰化地方法院檢察署97年度偵字第4111
    號移送併辦意旨書所載被告幫助詐欺之犯行，與起訴書犯罪
    事實欄所載犯行具裁判上一罪關係，本院自應併為審理。被
    告以一次提供前開國泰世華銀行帳戶、員林郵局帳戶資料之
    一行為幫助正犯犯如事實欄一(一)、(二)所載之2 次詐欺取財罪
    ，而同時觸犯2 次幫助詐欺取財罪名，為想像競合犯，應依
    刑法第55條之規定，從一情節較重者處斷。再被告幫助他人
    犯前開罪名，爰依刑法第30條第2 項之規定，按正犯之刑減
    輕之。
四、原審審理結果，認被告罪證明確，適用刑法第30條第1 項前
    段、第2項、刑法第339條第1項、第55條、第41條第1項前段
    ，刑法施行法第1條之1第1項、第2項前段，並審酌被告並無
    前科紀錄，素行尚佳，有臺灣高等法院被告前案紀錄表1份
    在卷可考，及其犯罪動機、目的、手段、提供帳戶予他人使
    用，造成犯罪偵查困難，幕後犯罪人得以逍遙法外，致使此
    類犯罪手法層出不窮，嚴重危害交易秩序與社會治安，對被
    害人乙○○、丁○○所生之損害，及被告犯罪後之態度等一
    切情狀，量處有期徒刑4月，並諭知如易科罰金以新臺幣1千
    元折算1 日，其認事用法俱無不合，量刑亦稱妥適，被告上
    訴意旨否認犯罪，空言指摘原判決不當，並無可取，為無理
    由，應予駁回。
據上論斷，應依刑事訴訟法第368條，判決如主文。
本案經檢察官甲○○到庭執行職務。
中    華    民    國    97    年    11    月    25    日
            刑事第五庭    審判長法  官  趙  春  碧
                                法  官  賴  恭  利
                                法  官  何  秀  燕
以上正本證明與原本無異。
不得上訴。
                                書記官  阮  正  枝
中    華    民    國    97    年    11    月    26    日


司法院資訊處製作；財團法人民間司法改革基金會備份。
